【裁判字號】    89,重訴,33
【裁判日期】    900829
【裁判案由】    損害賠償
【裁判全文】
臺灣高等法院高雄分院民事判決  八十九年度重訴字第三三號
      原      告  丙○○
      被      告  甲○○
      法定代理人  乙○○
右當事人間因損害賠償事件，原告於刑事訴訟程序（八十九年度交上易字第一三九號
）提起附帶民事訴訟（八十九年附民字第三九號），經本院刑事庭裁定移送，本院判
決如左：
      主      文
被告應連帶給付原告新台幣貳佰伍拾萬玖仟伍佰陸拾捌元，及被告甲○○自八十九年
七月二十九日起、被告屏東汽車客運股份有限公司自八十九年十二月二十九日起，均
至清償日止，按年息百分之五計算之利息。
原告其餘之訴駁回。
訴訟費用由被告連帶負擔百分之二十二，餘由原告負擔。
本判決第一項於原告以新台幣捌拾伍萬元為被告供擔保後，得假執行；但被告於假執
行程序實施前，以新台幣貳佰伍拾萬玖仟伍佰陸拾捌元為原告供擔保後，得免為假執
行。
原告其餘假執行之聲請駁回。
      事實及理由
一、本件原告起訴主張：被告甲○○於八十八年十二月十八日下午九時三十分許，駕
    駛被告屏東汽車客運股份有限公司（下稱屏東客運公司）所有牌照ＦＺ─六一二
    號營業大客車（下稱客運車），由屏東客運總站往屏東縣高樹鄉新豐村大津方向
    行駛，途經屏東縣高樹鄉○○村○○路與吉興巷口時，甲○○本應注意汽車在快
    車道上不得臨時停車，以防止危險之發生，而依當時情況並無不能注意情事，竟
    疏未注意，駕駛上開客運車，在快車道上臨時停車方便乘客下車，影響行車安全
    ，適伊騎乘車號ＰＦＶ─四三六號機車與甲○○同方向行經該路段，因閃避不及
    ，由後追撞甲○○所駕駛之客運車左後車尾保險桿，致伊受頭部外傷、右腿管室
    症侯群、右脛骨骨折、左橈骨骨折等傷害。嗣伊於八十九年一月五日因前開右脛
    骨之傷害而為右下肢截肢手術，受有右下肢機能毀敗之傷害。而甲○○所犯業務
    過失致重傷罪，業經原審刑事庭以八十九年度交易字第八十三號判處有期徒刑四
    月，如易科罰金以三百元折算一日，並經鈞院刑事庭以八十九年交上易字第一三
    九號判決上訴駁回確定，甲○○顯有過失致重傷之侵權行為，伊自得依侵權行為
    之法律關係，請求甲○○賠償損害。又屏東客運公司為甲○○之僱用人，依民法
    第一百八十八條之規定，須與甲○○負連帶賠償責任，爰依侵權行為法則，求為
    判決(一)被告應連帶賠償一千五百七十三萬九千零八十六元及自起訴狀繕本送達翌
    日起清償日止，按年息百分之五計算之利息。(二)願供擔保，請准宣告假執行。
二、被告則以：甲○○駕車行經上開新豐村維新路西園站（客運車招呼站）停車讓乘
    客下車，並無違反規定，且甲○○自慢車道轉至快車道打左方向燈，即遭原告騎
    機車撞及，依信賴原則，甲○○應不負侵權行為責任，從而屏東客運公司亦應不
    負損害賠償責任。又如認甲○○應負損害賠償責任，因原告未注意車前狀況，由
    後追撞甲○○駕駛之上開客運車，為肇事主因，伊得主張過失相抵，請求免除或
    減輕賠償金額等語，資為抗辯。並聲明求為判決(一)駁回原告之訴。(二)如受不利之
    判決時，請准提供擔保免為假執行。
三、兩造不爭執之事項：
  (一)被告甲○○受僱於屏東客運公司，駕駛客運車於上揭時地快車道上臨時停車，方
    便乘客下車，適原告騎乘機車與甲○○同方向行經該路段，由後追撞甲○○所駕
    駛客運車之左後車尾保險桿，致原告受頭部外傷、右腿管室症侯群、右脛骨骨折
    、左橈骨骨折等傷害。嗣於八十九年一月五日原告因前開右脛骨之傷害而為右下
    肢膝關節以上十公分處截肢手術（本院卷五六頁反面、六四頁），受有右下肢膝
    關節以上殘缺之傷害。而甲○○所犯業務過失致重傷罪，業經原審刑事庭以八十
    九年度交易字第八十三號判處有期徒刑四月，如易科罰金以三百元折算一日，並
    經鈞院刑事庭以八十九年交上易字第一三九號判決上訴駁回確定。
  (二)被告甲○○上開過失傷害刑事案件警卷所附道路要通事故調查表及現場圖暨現場
    照片為真正。
  (三)原告因車禍受有右下肢膝關節以上殘缺之傷害，而喪失勞動能力之程度為百分之
    八十四．五九。
  (四)原告月薪為三萬一千八百九十元（依原告八十八年度所得總額三十八萬二千六百
    八十四元，以十二個月平均計算）。
  (五)原告因右下肢膝關節以上殘缺，需裝配義肢始能行走，目前已裝配義肢乙組，支
    出二十九萬三千元（本院卷一七四頁），保固期為六年，原告目前三十四歲，至
    原告六十五歲止，使用義肢時間達三十年，需更換五只義肢，而每只義肢零件損
    壞之更換費用為七萬八千元，故原告將來每次更換義肢需支出義肢費用二十九萬
    三千元及零件更換費用七萬八千元，計三十七萬一千元，依霍夫曼式計算法扣除
    依法定利息計算之中間利息，原告將來使用義肢暨更換零件所需費用為一百零二
    萬九千五百五十九元《計算式：371000×  (1+0.05×5) +371000× (1＋0.05×
    12) +371000× (1+0.05×18) +371000× (1+0.05×24)+371000J×  (1+0.05×
    30) =0000000元，元以下四捨五入》，加上原告目前使用義肢支出之費用二十九
    萬三千元，合計一百三十二萬二千五百五十九元（0000000+293000=0000000)。
  (六)上開客運車於肇事前已投保強制汽車責任保險，原告因本件車禍受傷，已由中國
    航聯產物保險股份有限公司賠償六十九萬五百四十元，由原告如數領迄。
四、兩造爭執之事項：
  (一)被告甲○○駕駛行為有無過失？原告對於損害之發生及擴大，是否與有過失？
  (二)原告與被告甲○○應負過失責任之比例如何？
  (三)原告得否請求因健保而已給付之醫療費用及住院期間支出之伙食費？
  (四)原告減少勞動能力之期間究係算至五十五歲或六十歲？
  (五)原告得請求之精神慰藉金如何？
五、兩造爭點之論述：
  (一)被告雖抗辯甲○○駕駛屏東客運車載旅客在新豐村西園站（招呼站）停車讓乘客
    下車後，自慢車道轉至快車道打左方向燈，即遭原告撞及，依信賴原則，甲○○
    應不負侵權行為責任云云。惟查被告甲○○於上揭時地因方便乘客下車，而違規
    在快車道上臨時停車，致原告騎機車閃避不及，由後撞上而發生車禍乙情，已據
    被告甲○○於上開刑事案件在原審及本院庭事庭審理中自承（本院卷五六頁反面
    、一一二頁）屬實，參諸上開刑事案件所附警製道路交通事故調查表及現場圖暨
    現場照片顯示：肇事後上開客運車停放在維新路快車道上，停車位置方正，車身
    並未歪斜，而機車則側道在客運車左後方（本院卷四九頁）等情，可知被告上開
    所辯，顯非真實，不足取信。
  (二)又按汽車於快車道，不得臨時停車，道路交通安全規則第一百十一條第一款定有
    明文，被告甲○○駕駛客運車行經上開路段招呼站，為讓乘客下車固可臨時停車
    ，惟仍應注意依上開規定停車，不得將車輛停放於快車道上，而當時雖係夜間，
    天候雨，但有照明，路面雖濕潤，但無缺陷，亦無障礙物，且視距良好等情，有
    前開道路交通事故調查報告表載述明確（本院卷四九頁），按其情形並非不能注
    意，被告甲○○竟將客運車停放於快車道上，致原告閃避不及而肇事，其就本件
    事故之發生，應有過失，被告抗辯甲○○在客運車招呼站臨時停車，讓乘客下車
    ，依信賴原則，伊無過失云云，不足採信。且本件事故，於刑事程序先後經臺灣
    省高屏澎區車輛行車事故鑑定委員會及臺灣省車輛行車事故鑑定委員會鑑定結果
    ，亦認被告甲○○違規將客運車停放於快車道上為肇事次因，有臺灣省高屏澎區
    車輛行車事故鑑定委員會於八十九年三月二十四日以高屏澎鑑字第八九０四二０
    號函覆之鑑定意見書暨臺灣省車輛行車事故鑑定委員會於八十九年八月三十一日
    以府覆議字第八九一三四九號函之鑑定意見書各一紙（本院卷七九至八一頁、一
    ０一頁）附卷可參。又依道路交通安全規則第九十四條第三項之規定，原告騎乘
    機車，於行經上開路段，應注意車前有被告甲○○在快車道停車下客之狀況，而
    按當時情形亦非不能注意，其未注意而閃避不及致肇事，堪認原告就本件車禍之
    發生，亦有過失。
  (三)被告甲○○駕車因過失致肇本件車禍，使原告受有上開傷勢，原告所受傷害與被
    告之過失行為二者間，有相當因果關係，被告甲○○之侵權行為責任，堪以認定
    。又甲○○因上開車禍事故，所犯過失致重傷害罪，亦經法院判處有期徒刑四月
    ，如易科罰金以三百元折算一日確定在案，有上開判決書附卷足參。
  (四)綜上，本件車禍肇事責任，除被告甲○○當時違規在快車道上停車為肇事原因外
    ，另原告騎乘機車行經上開路段，疏未注意車前狀況而撞及甲○○駕駛之客運車
    左後車尾保險桿，與甲○○駕車之過失，併為肇事原因。本院依本件肇事情況，
    認被告甲○○就本件車禍之發生，應負百分之四十之過失責任，原告則應負百分
    之六十之過失責任，始稱妥適。
六、按因故意或過失不法侵害他人權利者，負損害賠償責任。受僱人因執行職務，不
    法侵害他人之權利者，由僱用人與行為人連帶負損害賠償責任。不法侵害他人之
    身體或健康者，對於被害人因此喪失或減少勞動能力或增加生活上之需要時，應
    負損害賠償責任。不法侵害他人之身體、健康、名譽、或自由、信用、隱私、貞
    操或不法侵害其他人格法益而情節重大者，被害人雖非財產上之損害，亦得請求
    賠償相當之金額，民法第一百八十四條第一項前段、第一百八十八條第一項前段
    、第一百九十三條第一項、第一百九十五條第一項前段分別定有明文。本件被告
    甲○○過失不法侵害原告身體而生損害，已如前述，而被告甲○○係被告屏東客
    運公司之受僱人，於執行駕駛職務中不法侵害原告之身體，屏東客運公司自係民
    法第一百八十八條所稱之僱用人，應與甲○○連帶負損害賠償責任。原告依侵權
    行為損害賠償請求權，請求被告連帶負損害賠償責任，洵屬有據。
七、茲就原告得請求之金額，審酌如下：
  (一)醫療費用：
    1.原告主張其因本件車禍，共支出醫療費用四十萬五千二百二十七元，固據其提
      出之形式上為被告所不爭之同慶醫院、高雄榮民總醫院、財團法人屏東基督教
      醫院、國仁醫院附設高樹門診部及國仁醫院等出具之住院暨醫療費用收據等（
      附民卷十至二三頁）為證，其中國仁醫院附設高樹門診部於八十九年一月一日
      及二十一日分別出具之醫療費用收據記載金額不清，業經國仁醫院附設高樹門
      診部出具正確之收據二份附卷（本卷一八六、一八七頁）可憑，並為兩造所不
      爭。經核各收據所載項目，除其中於同慶醫院支出證書費三百元、高雄榮民總
      醫院支出證書費一百元、六十元、四百元，非屬醫療費用，不應准許，應予扣
      除外，被告並以其中健保給付部分，不得請求賠償一節抗辯，本院自應就此部
      分是否應予准許，予以審究。
    2.按全民健康保險法第八十二條規定：「保險對象因汽車交通事故，經本保險提
      供醫療給付者，本保險之保險人得向強制汽車責任險之保險人代位請求該項給
      付。」全民健康保險法第八十二條應優先於保險法第一百三十五條、第一百零
      三條之規定而為適用。從而全民健康保險之被保險人因汽車交通事故，經全民
      健康保險提供醫療給付者，全民健康保險之保險人自得向強制汽車責任保險之
      保險人代位請求該項給付。而依強制汽車責任保險法第三十條規定，於該範圍
      內，加害人或強制汽車責任保險之被保險人之損害賠償責任即因而解免，全民
      健康保險被保險人對於加害人之損害賠償請求權亦因而喪失。查原告因參加全
      民健康保險而獲得醫療保險給付，及上開客運車於肇事前，已投保強制汽車責
      任保險，揆上開說明，原告原得請求被告給付之醫療費中已獲醫療保險給付部
      分之權利，已因全民健康保險法第八十二條之規定而移轉予保險人，原告就此
      部分自不得向被告請求給付。是依上開收據所示，原告於同慶醫院之健保給付
      為二萬七千八百零二元、於高雄榮民總醫院之健保給付為二十四萬八千二百三
      十一（130467+117764=248231）、於財團法人屏東基督教醫院之健保給付為一
      千五百八十四元、於國仁醫院附設高樹門診部之健保給付為一千四百十元（
      677+773=14710），合計二十七萬九千零二十七元（27802+248231+1584+1410=
      279027），此部分原告不得請求賠償，被告就此所為抗辯，堪以採信。
    3.被告抗辯原告住院期間支出之伙食費（於同慶醫院支出1190元、4060元，於國
      仁醫院支出55元、860元、600元），不在損害之列，應予扣除等語。查此部分
      係原告身體受不法侵害，需住院治療，於住院期間所支付之膳食費用，非屬必
      要之醫療費用，自應予扣除《然應屬增加生活上需要之費用 (最高法院八十九
      年台上字第一四八五號判決參照），原告既為請求，被告應予賠償，容後另計
      入該項賠償金額》。其餘於同慶醫院支出六千二百九十九元（2500+710+3089=
      6299）、於高雄榮民總醫院支出六萬七千三百八十五元（392+200+34426+2001
      +30366=67385）、於財團法人屏東基督教醫院支出六百十一元（400+210=610
      ），於國仁醫院附設高樹門診部及國仁醫院支出四萬三千七百六十八元（200+
      140+9299+7060+6038  +21031=43768），核屬必要之醫療費用，共計十二萬四
      千八百二十七元（6299+72635+610+45283=124827），此乃原告所得請求之醫
      療費用。
  (二)減少勞動能力損失：
    原告因本次車禍受有右下肢膝關節以上殘缺之傷害，喪失勞動能力之程度為百分
    之八十四．五九，及原告車禍發生前月薪為三萬一千八百九十元，均為兩造所不
    爭，又勞動基準法規定六十歲為強制退休之年齡，除有特殊之情形外，國人工作
    至六十歲，亦屬相當並常見。查原告於五十六年八月二十八日生，受傷前身體健
    康，其請求自受傷時即八十八年十二月十八日起算至六十歲，計為二十七年為其
    勞動能力之年限，亦屬合理。被告雖抗辯應依勞動基準法第五十三條、第五十四
    條之規定，認原告之勞動期間應算至五十五歲為止云云，惟勞動基準法第五十三
    條係規定五十五歲為自請退休之年齡，以此計算勞動期間，並不客觀，而第五十
    四條係就擔任具有危險、堅強體力等特殊性質之工作者，規定得由事業單位報請
    中央主管機關調整強制退休年齡不得少於五十五歲，查原告車禍前係擔任油漆工
    ，非屬特殊工作性質，被告抗辯勞動期間應算至五十五歲為止，尚不足採。是依
    霍夫曼計算法，扣除依法定利率計算之中間利息，原告自受傷時起算二十七年間
    ，減少勞動能力之損害為五百六十二萬五千七百二十三元（31890×12=382680，
    382680×84.95%=323709，323709×00000000÷0000000=0000000，元以下四捨五
    入），原告請求賠償五百五十四萬六千一百二十元，並未逾上開範圍，自屬正當
    。
  (三)增加生活上需要：
    1.原告住院期間支出之伙食費六千七百六十五元（於同慶醫院支出1190元、4060
      元，於國仁醫院支出55元、860元、600元，合計6765元），應屬增加生活上需
      要之費用，被告應予賠償。
    2.原告因右下肢膝關節以上殘缺，需裝配義肢始能行走，目前已使用義肢支出費
      用二十九萬三千元，而原告將來使用義肢暨更換零件所需費用則為一百零二萬
      九千五百五十九元，已如前述，並為被告所不爭，合計一百三十二萬二千五百
      五十九元。
  (四)精神慰藉金：
    原告因此次車禍受傷已如前述，甚至下肢截肢殘廢，其身心遭受極大之痛苦，自
    堪認定，查原告係高職畢業，八十七年度薪資總額為六十一萬一千六百元，八十
    八年度薪資總額為三十八萬二千六百二十八元，並無不動產，而被告甲○○係高
    職夜間部補校畢業，八十七年度薪資總額為十三萬零一百六十元，八十八年度薪
    資總額為十七萬三千三百七十九元，有一部自用小客車，並無不動產，被告屏東
    客運公司則有不動產數十筆等情，有財政部台灣省南區國稅局屏東縣分局、財政
    部台灣省南區國稅局旗山稽徵所及財政部財稅資料中心函附兩造之財產清單及所
    得資料附卷可稽，被告雖另辯以屏東客運公司八十八年虧損三千六百餘萬元，經
    政府補貼四千九百餘萬元，始有一千三百零一萬九千一百零一元云云，然屏東客
    運公司既有數十筆不動產，可見其甚有資力，雖目前經濟不景氣，惟其既受政府
    補貼，營運正常，難謂其資力因虧損而受影響。本院審酌兩造之身分、地位、經
    濟狀況及原告下肢截肢殘廢，令原告痛不欲生等情，認原告請求慰藉金以一百萬
    元為適當。
  (五)原告所得請求之醫療費用、減少勞動能力損失、增加生活上需要、精神慰藉金等
    共計為八百萬零二百七十一元 (124827+0000000+6765  +0000000+0000000=0000
    000)。
八、按損害之發生或擴大，被害人與有過失者，法院得減輕賠償金額或免除之，民法
    第二百十七條第一項定有明文。被告就本件車禍之發生，應負百分之五十之過失
    責任，原告應負百分之五十之過失責任，已如前述，因被告抗辯應依過失相抵減
    輕賠償責任，核屬有理，從而依上開過失相抵之規定，原告得請求之金額為三百
    二十萬零一百零八元  (0000000×0.4＝0000000元，元以下四捨五入）。惟上開
    肇事車輛因投保汽車強制責任險，已由保險公司賠償六十九萬五百四十元，由原
    告如數領迄，為兩造所不爭，查強制汽車責任保險人依強制汽車責任保險法規定
    給付之保險金，視為加害人之損害賠償金額之一部分，加害人受賠償請求時，得
    扣除之，強制汽車責任保險法第三十條定有明文。故本件原告請求被告賠償時，
    應扣除上開已給付而視為損害賠償之保險金。是原告所得請求賠償之金額為二百
    五十萬九千五百六十八元 (0000000-000000=0000000)。
九、綜上所述，被告應連帶給付原告二百五十萬九千五百六十八元及自起訴狀繕本送
    達翌日起即被告甲○○自八十九年七月二十九日起、被告屏東客運公司自八十九
    年十二月二十九日起，均至清償日止，按息年百分之五計算之利息。原告此部分
    之請求，為有理由，應予准許，逾此部分之請求，為無理由，應予駁回。
十、原告陳明願供擔保宣告假執行，被告陳明願供擔保免為假執行，經核原告勝訴部
    分核無不合，爰分別酌定擔保金額准許之，至原告敗訴部分其假執行之聲請即失
    所附麗，應予駁回。兩造其餘攻擊防禦方法及所提證據，核與本件判決之結果均
    不生影響，已無再予論述之必要，附此明。
十一、據上論結，本件原告之訴為一部有理由，一部無理由，依民事訴訟法第七十九
      條但書、第八十五條第二項、第三百九十條第二項、第三百九十二條，判決如
      主文。
中      華      民      國    九十    年      八      月    二十九    日
                                      臺灣高等法院高雄分院民事第三庭
~B1審判長法官  張國彬
~B2法      官  鄭月霞
~B3法      官  徐文祥
右為正本係照原本作成。
如對本判決上訴，須於判決送達後二十日內向本院提出上訴狀，未表明上訴理由者，
，應於上訴後二十日內向本院提出理由書（均須按他造當事人之人數附繕本）。上訴
時應提出委任律師或具有律師資格之人之委任狀，並依附註條文規定辦理。
中      華      民      國    九十    年      八      月    三十一    日
~B法院書記官  黃一秋
附註：
民事訴訟法第四百六十六條之一：
對於第二審判決上訴，上訴人應委任律師為訴訟代理人，但上訴人或其法定代理人具
有律師資格者，不在此限。
上訴人之配偶、三親等內之血親、二親等內之姻親，或上訴人為法人、中央或地方機
關時，其所屬專任人員具有律師資格並經法院認為適當者，亦得為第三審訴訟代理人。
第一項但書及第二項情形，應於提起上訴或委任時釋明之。
                                                                     Ｊ


司法院資訊處製作；財團法人民間司法改革基金會備份。
